最高法院刑事判決　　　　　　　九十六年度台上字第一一六號
上　訴　人　甲○○
選任辯護人　周黛婕律師
上　訴　人　己○○
　　　　　　戊○○
上 列一 人
選任辯護人　陳芝荃律師
上　訴　人　乙○○　男民國72年10月15日生
　　　　　　丙○○　男民國66年8月16日生
上 列一 人
選任辯護人　宋永祥律師
上　訴　人　丁○○　男民國59年12月6日生
選任辯護人　宋永祥律師
　　　　　　陳佩吟律師
上列上訴人等因違反毒品危害防制條例案件，不服台灣高等法院
台中分院中華民國九十五年九月二十七日第二審判決（九十四年
度上訴字第二六八九號，起訴案號：台灣台中地方法院檢察署九
十四年度偵字第二八二○、三三九七號），提起上訴，本院判決
如下：
    主  文
原判決關於甲○○販賣第三級毒品；又販賣第二級毒品及己○○
、戊○○、丙○○、丁○○、乙○○部分撤銷，發回台灣高等法
院台中分院。
其他上訴駁回。
    理  由
一、撤銷部分
本件原判決撤銷第一審之不當判決，改判仍論處上訴人甲○○連
續販賣第三級毒品，又連續販賣第二級毒品；上訴人己○○連續
販賣第三級毒品，又連續販賣第二級毒品；上訴人戊○○連續販
賣第三級毒品，又共同販賣第二級毒品，又轉讓第三級毒品；上
訴人丙○○、丁○○共同運輸第二級毒品；上訴人乙○○共同運
輸第三級毒品罪刑。固非無見。惟查：(一)刑事審判採彈劾主義，
法院不得就未經起訴之犯罪審判，亦即犯罪必須已經起訴，或為
一部起訴之效力所及，繫屬於法院，法院始得予以審判。此觀刑
事訴訟法第二百六十八條、第二百六十七條規定自明。否則，如
對於未經起訴之犯罪予以審判，其判決即有同法第三百七十九條
第十二款所稱「未受請求之事項予以判決」之當然違背法令。卷
查檢察官僅起訴戊○○販賣第三級毒品及轉讓第二級毒品罪嫌，
並未起訴其販賣第二級毒品及轉讓第三級毒品罪嫌，原判決另論
處其販賣第二級毒品及轉讓第三級毒品罪，究竟其販賣第二、三
級毒品有無實質上或裁判上一罪之關係，或屬數罪併罰之問題，
原判決未加以說明，已有判決理由欠備及未受請求之事項予以判
決之當然違背法令。而原審如認其所轉讓者為第三級毒品非屬第
二級毒品，亦應於審判期日告知應變更之罪名，其未告知應變更
罪名，所踐行之訴訟程序併有瑕疵可指。(二)刑法第十三條第一項
明定：行為人對於構成犯罪之事實，明知並有意使其發生者為故
意。同條第二項明定：行為人對於構成犯罪之事實，預見其發生
，而其發生並不違背其本意者，以故意論。蓋以認識為犯意之基
礎，無認識即無犯意之可言，但不論其為「明知」或「預見」，
皆為故意犯主觀上之認識，只是認識之程度強弱有別，行為人有
此認識進而有「使其發生」或「任其發生」之意思，則形成犯意
，前者為確定故意或直接故意，後者為不確定故意或間接故意。
原判決理由十、載稱：「扣案如附表五編號1及附表六編號1所示
之物，經送鑑定結果雖兼有第二級毒品MDMA及第三級毒品愷他命
（下稱 K他命）之成分（第一審卷一第二○六頁），惟被告戊○
○主觀上僅對該物含MDMA有所認識，就事實五部分自無另成立販
賣第三級毒品罪之可能」等語（原判決第二五頁）。然依毒品危
害防制條例第二條所列舉之毒品種類，列為第一級毒品者有九種
、第二級者有一百六十八種、第三級者有二十三種、第四級者六
十八種，毒品種類繁多，皆涉及化學物質專業之辨認，事實上難
求一般人均能認識。倘依原判決所言，是否構成何級毒品，端視
被告主觀上明知之認識而定，而不以實際鑑定結果為判斷之依據
，則率多被告均可辯稱對其所販賣、運輸、轉讓或持有者，依其
所「認識」者為第四級毒品，而非實際所檢驗之第一、二、三級
毒品，豈非事理之平？本件既已驗出該批藥丸含有第二級毒品MD
MA及第三級毒品 K他命二種成分，則戊○○除有販賣第二級毒品
之確定故意外，是否尚有販賣第三級毒品之不確定故意，而應以
一販賣行為觸犯二罪名（即毒品危害防制條例第四條第二項及第
三項之罪），依刑法第五十五條前段想像競合犯之規定，從一重
處斷，即有再加以深究之餘地。(三)被告以外之人於審判外之言詞
或書面陳述，除法律有規定者外，不得作為證據，刑事訴訟法第
一百五十九條第一項定有明文。而所謂法律有規定者，即包括同
法第一百五十九條之一至之五所規定傳聞證據具有證據能力之例
外情形。故如欲採被告以外之人於審判外之言詞，即如警詢或檢
察官偵查中之言詞為證據時，必須符合法律所規定之例外情形，
方得認其審判外之陳述有證據能力，並須於判決中具體說明其符
合傳聞證據例外可信之情況及心證理由，否則即有違證據法則及
判決不備理由之違法。原判決論處上訴人等販賣、運輸、轉讓第
二、三級毒品罪刑（甲○○轉讓第三級毒品未遂部分除外），無
非以其相互間於警詢、偵查中之供述為犯罪之證據。然甲○○、
己○○、戊○○、丙○○、丁○○乃共犯身分，渠等於警詢、偵
查中之供述，並未依法具結（戊○○僅於民國九十四年三月十八
日偵查中具結），則該等審判外之言詞何以具有證據能力？自應
於判決理由中敘明，原判決未敘明其屬於刑事訴訟法明定之何種
傳聞證據例外，而得以採為證據之理由，遽採為不利於上訴人等
之證據，即難謂與證據法則相合，並有判決理由欠備之可議。(四)
按科刑判決所認定之事實，與其所採用之證據不相適合，即屬證
據上之理由矛盾，按諸刑事訴訟法第三百七十九條第十四款，其
判決當然為違背法令。原判決理由六、載稱：「此部分之事實，
業據被告甲○○、己○○於偵查時、原審訊問時及審理中均坦承
不諱，且彼此供述『互核相符』」等語。第查己○○歷次之供述
，對於甲○○究於何時向其推銷、交付毒品MDMA？該批毒品價格
究為新台幣（下同）二百萬元或六十萬元？扣案MDMA毒品係戊○
○或「阿勇」與其談妥數量及價格？由誰交付毒品？等情並不一
致。且與甲○○所稱：「好像沒有交易成功」等語亦不相符合（
第一審卷一第五五、五六頁，偵字第三三九七號卷一第六六頁）
。則原判決所認定之事實與其所憑之證據即不相適合，而有證據
上理由矛盾之違法。(五)按毒品危害防制條例所稱之「運輸」，係
指單純運輸並無他項目的而言，若以販賣目的而從事於搬運之行
為，仍成立意圖販賣而持有（或販賣）之罪。否則單純為轉讓、
施用等目的所為之搬運毒品行為，豈不皆應依運輸毒品論罪（至
於從國外或甲地販入毒品後，再運輸入境或運輸至乙地，因另有
運輸之意思及行為，與此情形不同）。丙○○、丁○○、乙○○
購入毒品如係為自己施用，屬於自殘行為，於他人法益並無直接
積極之侵害，其為施用目的而運輸毒品之危害程度實難與對社會
具有深廣危害之販賣或製造、運輸毒品之行為等同視之而認應受
同罰。職是，丙○○、丁○○、乙○○如為共同施用之目的而與
甲○○合購毒品，隨後順便將甲○○販入之毒品一齊攜回，此單
一行為，原判決逕行論以運輸第二、三級毒品罪之共同正犯，並
未說明其為自己施用而攜帶毒品部分何以成立運輸第二、三級毒
品罪之理由，另有判決理由欠備之違誤。以上為上訴意旨所指摘
及本院得依職權調查之事項，應認原判決關於甲○○販賣第三級
毒品，又販賣第二級毒品及己○○、戊○○、丙○○、丁○○、
乙○○部分有發回更審之原因。
二、駁回部分
查第三審上訴書狀，應敘述上訴之理由，其未敘述者，得於提起
上訴後十日內補提理由書於原審法院，已逾上述期間，而於第三
審法院未判決前仍未提出上訴理由書狀者，第三審法院應以判決
駁回之，刑事訴訟法第三百八十二條第一項、第三百九十五條後
段規定甚明。本件上訴人甲○○轉讓第三級毒品未遂案件，不服
原審判決，於九十五年十月十八日一併提起上訴，並未敘述理由
，迄今逾期已久，於本院未判決前仍未提出，依上開規定此部分
之上訴自非合法，應予駁回。
據上論結，應依刑事訴訟法第三百九十五條後段、第三百九十七
條、第四百零一條，判決如主文。
中　　華　　民　　國　九十六　年　　一　　月　 十一   日
                      最高法院刑事第二庭
                          審判長法官  紀　俊　乾
                                法官  黃　正　興
                                法官  陳　東　誥
                                法官  王　居　財
                                法官  陳　晴　教
      本件正本證明與原本無異
                                      書  記  官
中　　華　　民　　國　九十六　年　　一　　月   十二   日
                                                 H
